臺灣臺北地方法院民事判決
110年度簡上字第311號
上  訴  人  台新國際商業銀行股份有限公司

法定代理人  尚瑞強  


訴訟代理人  于巧柔  
            錢清祥律師                       
被上訴人    林家治  
            林俐馨  

上列當事人間請求撤銷遺產分割登記等事件，上訴人對於民國11
0 年7月5日本院新店簡易庭110年度店簡字第621號第一審判決提
起上訴，本院不經言詞辯論，判決如下：
    主      文
原判決廢棄，發回本院新店簡易庭。
    事實及理由
一、上訴意旨略以：被上訴人林家治（下稱林家治）積欠伊新臺
    幣（下同）5萬9522元及利息未清償。訴外人即林家治父親
    林皋於民國105年間死亡，林家治未辦理拋棄繼承，應與其
    他繼承人共同繼承被繼承人林皋所遺之臺北市○○區○○段○○段
    0000○號等建物（下稱系爭建物）。然林家治竟於105年7月1
    1日與其他繼承人達成遺產分割協議，由被上訴人林俐馨（
    下稱林俐馨，與林家治合稱被上訴人）取得系爭建物之所有
    權，形同林家治將其公同共有之財產權無償贈與林俐馨，自
    屬有害伊之債權。爰依民法第244條第1項、第4項規定，請
    求撤銷被上訴人間之遺產分割協議及繼承登記行為；林俐馨
    並應將系爭建物於105年7月18日以分割繼承為登記原因之移
    轉所有權登記予以塗銷，並回復登記為全體繼承人公同共有
    。惟原審向臺北市古亭地政事務所（下稱古亭地政所）調得
    系爭建物分割繼承登記全卷，未於開庭前通知伊前往閱卷，
    復未裁定命伊於相當期間補正其他繼承人資料，即以當事人
    不適格為由，駁回伊之起訴，程序上有重大瑕疵，確有違誤
    ，上訴人聲明不服，提起上訴，請求廢棄原審更為裁判等語
    。
二、按第一審之訴訟程序有重大之瑕疵者，第二審法院得廢棄原
    判決，而將該事件發回原法院。但以因維持審級制度認為必
    要時為限。前項情形，應予當事人陳述意見之機會，如兩造
    同意願由第二審法院就該事件為裁判者，應自為判決，民事
    訴訟法第451條第1、2項定有明文。上開規定，依同法第436
     條之1第3項規定，於對簡易訴訟程序之第一審裁判之上訴
    程序準用之。又所謂第一審之訴訟程序有重大瑕疵因維持審
    級制度認為必要，而得將該事件發回原法院者，係指第一審
    違背訴訟程序之規定，其違背與判決內容有因果關係，或因
    訴訟程序違背規定，不適於為第二審辯論及判決之基礎者而
    言。而所謂因維持審級制度之必要，係指當事人因在第一審
    之審級利益被剝奪，致受不利之判決，須發回原法院以回復
    其審級利益而言（最高法院92年度台上字第423號判決、最
    高法院84年度台上字第58號判決參照)。次按原告之訴，有
    當事人不適格或欠缺權利保護必要之情形者，如其情形可以
    補正，審判長應定期間先命補正，如逾期未為補正，法院得
    不經言詞辯論，逕以判決駁回之，110年1月20日修正公布施
    行之民事訴訟法第249條第2項第1款定有明文，其立法理由
    載明：當事人適格及權利保護必要，亦屬訴訟要件。原告之
    訴欠缺該要件者，實務上雖認其訴為無理由，以判決駁回之
    ；惟此判決之性質為訴訟判決，與本案請求無理由之實體判
    決有別，現行條文第2項未予區分，容非妥適。為免疑義，
    宜將之單獨列為一款，以示其非屬無理由之本案實體判決。
    此項訴訟要件是否欠缺，通常不若第1項各款要件較單純而
    易於判斷，故仍依現制以判決程式審理。原告之訴如欠缺該
    要件，或未符現行條文第2項之一貫性審查要件（合理主張
    ），其情形可以補正，為保障原告之訴訟權及維持訴訟經濟
    ，應予補正機會；須經命補正而未補正，法院始得不經言詞
    辯論，逕以判決駁回之。爰增訂第2項序文及第1款，並將現
    行條文第2項列為第2款。又原告之訴有欠缺第1款要件情形
    者，不論是否經言詞辯論，法院均應踐行補正程式等內容，
    足見原告之訴如有當事人不適格或欠缺權利保護必要之情形
    且可補正者，審判長應定期間先命補正，始為適法。
三、原審以上訴人起訴未以系爭不動產全體繼承人為共同被告，
    其本件起訴，顯然欠缺當事人適格，認上訴人之訴於法律上
    顯無理由，而未經言詞辯論，於110年7月5日以判決駁回之
    。然查，上訴人起訴時即表明因個人資料保護法，致未能調
    閱系爭建物謄本、所有繼承人之資料，請原審向古亭地政所
    調取系爭建物於105年7月18日分割繼承登記全卷。原審於11
    0年6月9日函請古亭地政所提供系爭建物分割繼承申請登記
    原因之相關登記資料（原審卷第19頁），既經古亭地政所檢
    送相關資料（原審卷第21至51頁），且查悉系爭建物之繼承
    人為林家治、林俐馨、錢傳勉、林家樂、林立平、林立本，
    本件起訴即非不能補正。原審未通知上訴人閱覽古亭地政所
    檢送之上開資料、未定期命上訴人補正，又未通知被上訴人
    ，於被上訴人未到庭、亦未具狀之情形下，逕以上訴人起訴
    未列載全體繼承人，本件訴訟欠缺當事人適格為由，不經言
    詞辯論，予以駁回，其訴訟程序自有重大瑕疵，上訴人併請
    求發回原審（本院卷第53頁），而未同意由本院自為裁判，
    茲為維持審級制度，不經言詞辯論，逕將本件發回原審法院
    重行審理。
四、據上論結，本件上訴為有理由，依民事訴訟法第436條之1第
    3項、第451條第1項、第453條，判決如主文。
中　　華　　民　　國　　111 　年　　3 　　月　　15　　日

                  民事第六庭    審判長法  官  許純芳
　
                                      法  官  劉宇霖
　
                                      法  官  陳智暉 
以上正本係照原本作成。
本判決不得上訴。
中　　華　　民　　國　　111 　年　　3 　　月　　15　　日

                  　　　　　    　　　書記官　陳嬿舒